【裁判字號】    92,聲判,113
【裁判日期】    921210
【裁判案由】    聲請交付審判
【裁判全文】
臺灣板橋地方法院刑事裁定                        九十二年度聲判字第一一三號
    聲  請  人  乙○○○
    代  理  人  己○○律師
    被      告  庚○○
                戊○○
                甲○○
                丙○○
                丁○○
右列聲請人因被告背信案件，不服臺灣高等法院檢察署九十二年度上聲議字第四一○
三號駁回再議之處分（原不起訴處分案號：臺灣板橋地方法院檢察署九十二年度偵字
第七一六七號），聲請交付審判，本院裁定如左：
    主  文
聲請駁回。
    理  由
一、本件聲請意旨略以：
  (一)、被告丁○○為台北國際商業銀行股份有限公司（以下簡稱「台北國際商業銀行
      」）蘆洲分行放款部經理，被告庚○○係存款部襄理，被告甲○○為櫃檯行員
      ，被告丙○○為台北國際商銀三重企業金融中心（以下簡稱「企金中心」）帳
      戶管理員，被告戊○○為該中心放款作業人員。被告丙○○、戊○○等人於民
      國（下同）九十年九月二十八日指示被告甲○○，在未經聲請人即告訴人蓋章
      且未載明發票人之ＱＧ0000000號空白支票上，填載聲請人之支票帳號
      第00000000000000號，金額為新台幣（下同）十六萬四千七百
      四十一元，發票日期九十年九月二十八日，付款銀行為台北國際商業銀行蘆洲
      分行之支票乙紙（以下簡稱「系爭支票」），由被告庚○○核單後自聲請人上
      開支票帳戶領款，再製作劃收申請書放款收入傳票七紙，以將該筆款項作為清
      償聲請人之子李宏鑫、之女李秀美及聲請人所設肯合企業有限公司（下稱肯合
      公司）尚欠企金中心之貸款本金及利息。此為臺灣板橋地方法院檢察署原處分
      書及臺灣高等法院檢察署再議處分書認定之事實。
  (二)、被告等以聲請人名義簽具前述系爭支票為被告所不否認，經聲請人主張渠等係
      擅自開立票據並據以取款以償清案外人李宏鑫、李秀美及肯合公司所積欠的款
      項，被告等所為係擅自以聲請人名義而處分聲請人所有財產，其法律效果均歸
      屬於聲請人己身，縱非屬刑法所定之背信罪嫌，亦不無偽造有價證券、偽造文
      書或詐欺取財等罪嫌。從而原處分書或再議之處分書，均以被告等行為係執行
      其所屬銀行事務者，即遽以為不起訴處分，尚難謂為有理。
  (三)、聲請人使用台北國際商銀票據有數十年之久，期間並未明確授權被告中任一人
      代為開具支票，詎料被告等突為聲請人之子、女債務問題，擅自簽具支票以提
      用甲存帳戶內之款項以充抵該債務，事後竟要求聲請人補行簽名蓋印遭拒，益
      見其所為洵非適法且事後意圖偽飾卸責。若非本件系爭票據確係未經聲請人授
      權而擅自簽具，聲請人又豈會對往來已數十年之銀行行員為本件告訴？原處分
      書未論及於此，單純以既往未曾發生類此爭議為由遽為不起訴處分，於論理上
      亦難謂為允當。
  (四)、至本件積欠款項之人，另有聲請人子、女及案外人肯合公司等，非僅聲請人一
      人而已，被告等在未有聲請人之授權下擅自將聲請人個人帳戶內款項予以取償
      ，聲請人因此受有損害，殆無疑義，原處分書及再議處分書僅以聲請人亦為債
      務人之一，即認對聲請人並不致造成損害，洵屬謬誤。
  (五)、綜上所述，本件原處分書為不起訴處分，嗣經聲請再議，亦維持原處分書內容
      ，乃依法聲請交付審判等語。
二、按告訴人不服上級法院檢察署檢察長或檢察總長認再議為無理由而駁回之處分者
    ，得於接受處分書後十日內委任律師提出理由狀，向該管第一審法院聲請交付審
    判。法院認為交付審判之聲請不合法或無理由者，應駁回之。刑事訴訟法第二百
    五十八條之一、第二百五十八條之三第二項前段，分別定有明文。查本件聲請人
    告訴被告等為背信案件，前經臺灣板橋地方法院檢察署檢察官偵查後，認被告等
    犯罪嫌疑不足，而於九十二年八月二十七日以九十二年度偵字第七一六七號為不
    起訴處分。嗣聲請人因不服該不起訴處分而聲請再議，經臺灣高等法院檢察署檢
    察長於九十二年十月三日以九十二年度上聲議字第四一○三號駁回其再議之聲請
    ，並於九十二年十月二十三日送達該處分書予聲請人等情，業經本院依職權調取
    前揭偵查卷證核閱無誤，聲請人於同年十月三十日委任己○○律師聲請本件交付
    審判案件，核與前開聲請程序之相關規定相合，合先敘明。
三、按告訴人不服上級法院檢察署檢察長或檢察總長認再議為無理由而駁回之處分者
    ，得於接受處分書後十日內委任律師提出理由狀，向該管第一審法院聲請交付審
    判；法院認為交付審判之聲請不合法或無理由者，應駁回之，法院為裁定前，得
    為必要之調查，刑事訴訟法第二百五十八條之一、第二百五十八條之三第二項前
    段、第三項分別定有明文。依上開條文之立法意旨，既係對於檢察官不起訴或緩
    起訴裁量權制衡之一種外部監督機制，法院僅在就檢察官所為不起訴或緩起訴之
    處分是否正確加以審查，以防止檢察機關濫權，依此立法精神，法院就聲請交付
    審判案件之審查，所謂「得為必要之調查」，其調查證據之範圍，自應以偵查中
    曾顯現之證據為限，不可就告訴人新提出之證據再為調查，亦不可蒐集偵查卷外
    之證據，則法院就聲請交付審判案件之審查，所謂「得為必要之調查」，其調查
    證據之範圍，自更應以偵查中曾顯現之證據為限，否則將與刑事訴訟法第二百六
    十條之再行起訴規定混淆不清（參照臺灣高等法院九十一年四月二十五日第一次
    刑事庭庭長法律問題研究會議決議意旨）。次按事實之認定應憑證據，如未能發
    現相當證據，或證據不足以證明，自不能以推測或擬制之方法，為裁判基礎（最
    高法院四十年臺上字第八六號判例參照）。
四、查被告等於檢察官偵查中堅決否認有何背信之犯行，被告戊○○辯稱：聲請人為
    台北國際商業銀行近二十年老客戶，為服務客戶，曾在聲請人要求下，多次先幫
    聲請人及肯合公司先行轉帳，嗣後再由聲請人前來銀行補蓋印章，或事後補支票
    ，此可從補辦登記簿上之記載可稽。九十年九月二十八日當日，係因聲請人及其
    子李宏鑫、其女李秀美及肯合公司於台北國際商業銀行及信保基金之多筆借款，
    九十年九月份之借款利息支付日到期未繳，九月二十八日已是九月份最後一日，
    其後為連續假日三日，為免聲請人列入遲延紀錄，故自當日下午三時起開始多次
    以電話催促聲請人前來繳息，此可由電話通聯紀錄上記載可佐，惟聲請人要求比
    照以前之通融方式，並要求銀行先開支票，聲請人隨後來補蓋印章，被告遂依聲
    請人指示從其個人甲存８１－１帳戶轉帳至其子李宏鑫、之女李秀美、及其個人
    及肯合公司帳戶繳息，詎料聲請人嗣後卻未來補蓋印章等語。被告丙○○辯稱：
    當日下午外出辦事，接獲戊○○電話，表示聲請人要求比照往例先轉帳再補印章
    之方式繳交借款之利息，並同意由聲請人甲存帳戶轉帳，稍晚再來補蓋印章一事
    如何處理，遂請戊○○與企金中心另一位張襄理聯絡等語。被告甲○○、庚○○
    辯稱：被告甲○○當日係接獲戊○○電話，表示聲請人貸款到期，為怕聲請人因
    放款逾期而影響其信用，急於當日繳交利息，但因聲請人無法即刻來辦理，故聲
    請人要求比照前例由銀行先轉帳，稍晚再補蓋發票人印章，並從聲請人個人甲存
    ８１－１帳戶轉帳至其子李宏鑫、其女李秀美、聲請人個人放款帳戶及其任負責
    人之肯合公司放款帳戶繳息，經請示作業部主管王達忠及副主管即被告庚○○二
    人，王達忠襄理於清查聲請人以往之往來紀錄，確曾有過多次先轉帳後補印章之
    情形，為避免聲請人留下遲延繳息之不良紀錄，影響債信，遂指示循以往先轉帳
    後補章之前例給予通融，故被告甲○○始依指示開立票面金額一十六萬四千七百
    四十一元之系爭支票，於發票人處空白，待聲請人補蓋印章，並製作放款代收入
    傳票七紙等語。被告丁○○辯稱：當時對本件並不知悉，是同案被告等處理本件
    完畢後，文件送至被告丁○○處由被告丁○○蓋章時始知悉，於參閱八十四年至
    九十年間之補辦登記簿，發現聲請人也有補印或補支票之情形，是以聲請人有經
    常先轉帳再補印章之情形等語。經查：
（一）聲請人前向法務部調查局北部地區機動工作組（以下簡稱調查局北機組）告訴
      之意旨，無非係指：「聲請人未曾授權被告中任一人代為開具支票，被告等竟
      擅自開立未經聲請人簽章之系爭支票，提用聲請人支票存款帳戶內之款項，用
      於抵充聲請人、聲請人之子李宏鑫、聲請人之女李秀美或聲請人所開設之肯合
      公司對於台北國際商業銀行之貸款債務」等情，法務部調查局北機組亦係就上
      開告訴意旨為調查後，以被告等涉嫌刑法第三百四十二條第一項背信罪嫌移送
      檢察官偵查，此有聲請人九十一年十月三十日調查局筆錄（見臺灣板橋地方法
      院檢察署九十二年度偵字第七一六七號偵查卷〈以下簡稱偵字卷〉第五頁至第
      八頁）及法務部調查局北機組九十二年三月七日電防字第○九二七八○○八七
      五○號刑事案件移送書（見偵自卷第二頁）在卷可稽。上開案件經檢察官偵查
      後，亦僅係認定告訴及移送意旨所稱被告等涉及背信罪嫌之犯罪嫌疑不足，而
      於九十二年八月二十七日以九十二年度偵字第七一六七號為不起訴處分，有不
      起訴處分書一件在卷可稽。是被告等是否另有偽造有價證券、偽造文書、詐欺
      取財之犯罪行為，並未經檢察官於上開不起訴處分書為認定，與本案不起訴處
      分之事實並非同一，聲請人如認被告等另涉其他犯罪行為，自得就不同構成犯
      罪之事實另行告訴由檢察官另為偵查，原已非聲請本案交付審判所得審究。
（二）況按刑法第二百零一條第一項規定之偽造有價證券罪，並未有處罰未遂犯之明
      文，必也既遂犯始得以該項罪名相繩，而支票之發票人、發票日、金額為絕對
      應記載事項，苟欠缺應記載事項之一者，除有票據法第十一條第二項未完成票
      據法則之適用外，該支票為無效之票據，此觀之票據法第十一條前段、第一百
      二十五條之規定甚明（最高法院八十五年度臺上字第三七二九號判決意旨參照
      ）。又按刑法第二百十條偽造文書罪之成立，係以無製作權之人假冒他人名義
      製作文書為要件；刑法第三百三十九條第一項之詐欺取財罪，則係以行為人有
      不法所有之意圖及施用詐術使人陷於錯誤而交付財物為構成要件。本案如依據
      聲請人於偵查中所指訴之事實：「聲請人未曾授權被告中任一人代為開具支票
      ，被告等竟為聲請人、聲請人之子李宏鑫、聲請人之女李秀美或聲請人所開設
      之肯合公司對於台北國際商業銀行之貸款債務問題，擅自開立未經聲請人簽章
      之系爭支票，提用聲請人支票存款帳戶內之款項以充抵貸款債務」等語觀之，
      則系爭支票，固已記載發票日、金額及付款人，惟其上並發票人簽章欄為空白
      ，亦即並無發票人簽章之事實，不僅為聲請人所自承，並有系爭支票影本附於
      偵字卷第二十八頁可稽。是系爭支票之絕對應記載事項尚有缺漏，為無效之票
      據，製作該票據自無刑法第二百零一條之偽造有價證券罪之可言。又被告等為
      台北國際商銀之行員，渠等本即有權製作該行之「劃收申請書放款代收入傳票
      」，是渠等製作上開傳票，亦與刑法偽造文書罪之構成要件不符。又依據聲請
      人上開所指被告等之上開行為，並無從窺得被告等有何施用詐術使聲請人陷於
      錯誤而交付財物之情事，是亦自無涉犯詐欺取財罪之可言。從而，聲請人以被
      告等上開行為涉犯刑法偽造有價證券、偽造文書、詐欺取財罪嫌云云，容有誤
      會。
（三）又按刑法第三百四十二條第一項之背信罪，須係「為他人處理事務」，意圖為
      自己或第三人不法之利益，或損害本人之利益，而為違背其任務之行為，致生
      損害於本人之財產或其他利益為構成要件（最高法院八十六年台上字第二四四
      八號判決意旨參照）。又按甲種活期存款戶（即支票存款帳戶）與金融機關之
      法律關係，為消費寄託與委任之混合契約。是金融機關係受存戶之委任，於第
      三人持蓋用存戶留存印鑑章之支票向金融機關提示時，無條件支付票載金額與
      受款人或執票人。亦即金融機關係基於委任關係，為其支票存款戶處理該帳戶
      內相關付款事務，但金融機關之職員，則係金融機關所僱用，係受金融機關之
      指示而服勞務或經授權代金融機關處理事務之人，尚難認係直接受存戶之委任
      處理帳戶內付款事務。本案被告等為台北國際商業銀行之職員，渠等為聲請人
      、聲請人之子李宏鑫、聲請人之女李秀美或聲請人所開設之肯合公司對於台北
      國際商業銀行之貸款債務，開立未經聲請人簽章之系爭支票，提用聲請人支票
      存款帳戶內之款項以充抵貸款債務之行為，顯係在執行台北國際商業銀行所指
      示渠等執行之職務範圍內之事務，自非係直接受聲請人之委任而為聲請人處理
      事務。況聲請人告訴意旨亦指稱：聲請人「未曾授權」被告中任一人代為開具
      支票，被告等竟擅自開立未經聲請人簽章之系爭支票，提用聲請人支票存款帳
      戶內之款項以充抵聲請人、聲請人之子、女或聲請人所開設之肯合企業有限公
      司對於台北國際商業銀行之貸款債務等語，聲請人於法務部調查局接受詢問時
      亦自承：「未曾授權」台北國際商銀代為處理甲存帳戶事宜等語，足見聲請人
      亦自承並未曾委任被告等代為處理支票存款帳戶或貸款帳戶之事宜，亦即被告
      等人並非為聲請人處理事務之人。從而，就聲請人所指之上開事實而言，被告
      等自非為聲請人處理事務之人，揆諸上開說明，被告等之行為已無從以背信罪
      相繩。至被告等上開行為是否對聲請人造成損害，係聲請人是否得對台北國際
      商業銀行或被告等請求民事賠償之問題，與本案被告等是否構成背信罪無涉。
（四）此外，復查無其他積極證據足證被告等人有為聲請人處理事務之情事，原偵查
      、再議機關依偵查所得證據，並認無證據證明被告等有何背信罪嫌，乃以其犯
      罪嫌疑不足為由，先後為不起訴處分及再議駁回處分，核無不合。聲請人猶指
      陳詞，指摘不起訴及駁回再議等處分為不當，聲請交付審判，非有理由，應予
      駁回。
據上論結，應依刑事訴訟法第二百五十八條之三第二項前段，裁定如主文。
中      華      民      國    九十二    年     十二     月      十      日
                        臺灣板橋地方法院刑事第十三庭
                            審判長法  官  王復生
                                  法  官  徐子涵
                                  法  官  白光華
右正本證明與原本無異。
本裁定不得抗告。
                                  書記官  陳靜怡
中      華      民      國    九十二    年     十二     月      十      日


司法院資訊處製作；財團法人民間司法改革基金會備份。
